【裁判字號】    99,聲再,177
【裁判日期】    990630
【裁判案由】    背信
【裁判全文】
臺灣高等法院刑事裁定                99年度聲再字第177號
再審聲請人
即受判決人  甲○○
選任辯護人  張德銘律師
            陳錦隆律師
上列聲請人因背信案件，對於本院97年度上易字第955號，中華
民國99年4月8日第二審確定判決（原審案號：臺灣臺北地方法院
95年度重易字第7號，起訴案號：臺灣臺北地方法院檢察署92年
度偵字第12915號），聲請再審，本院裁定如下：
    主  文
再審之聲請駁回。
    理  由
一、本件聲請再審意旨：詳如附件「刑事聲請再審狀」所載。
二、按對於有罪確定判決之救濟程序，依刑事訴訟法規定，有再
    審及非常上訴兩種。前者，係為原確定判決認定事實錯誤而
    設立之救濟程序，與後者係為糾正原確定判決違背法令，兩
    者迥然有別。為受判決人之利益聲請再審，必其聲請之理由
    合於刑事訴訟法第420條第1項第1款至第6款或第421條所定
    之情形者，始得為之。至判決違背法令，係提起非常上訴之
    事由，並非再審之事由。次按刑事訴訟法第421條規定，不
    得上訴於第三審法院之案件，除前條規定外，其經第二審確
    定之有罪判決，如就足生影響於判決之重要證據漏未審酌者
    ，亦得為受判決人之利益，聲請再審。此所謂漏未審酌，乃
    指第二審判決前已發現而提出之證據，未予審酌而言，苟被
    捨棄之證據，已於理由內敘明其捨棄之理由者，即非漏未審
    酌。而所謂重要證據，必須該證據已足認定受判決人應受無
    罪、或免訴、或輕於原審所認定之罪名方可，如不足以推翻
    原審所認定罪刑之證據，即非足生影響於原判決之重要證據
    。而依該條規定聲請再審者，係指該證據於案情有重要關係
    且未經審酌者而言，如證據業經法院本其自由心證予以取捨
    及判斷，僅係對此持相異評價，即不能以此為由聲請再審。
    是當事人所提出之證物，如不足以影響判決結果，或第二審
    法院依調查之結果，本於論理法則、經驗法則，取捨證據後
    ，認定事實者，則不包括之（最高法院89年度臺抗字第30號
    裁定意旨參照）。
三、經查：
  (一)有關聲請再審意旨指摘原確定判決漏未審酌交通銀行股份有
    限公司（下稱交通銀行）章程、兆豐國際商業銀行民國98年
    4月7日(98)兆銀總法金字第2134號函、交通銀行辦理徵信調
    查作業準則、交通銀行授信業務授權準則等文件內容部分：
  1.原確定判決關於認定受判決人該當刑法第342條第1項背信罪
    之構成要件部分，於理由中已詳述其認定之依據如下：受判
    決人自87年7月16日起至90年7月15日止，擔任交通銀行董事
    長，對內為股東會、董事會及常董會主席，參與大額授信案
    件之審核及決議，對外代表交通銀行等情，為受判決人自陳
    在卷，並有交通銀行94年1月31日人字第9458600100號函檢
    送之受判決人歷任職務資料表在卷可稽。是受判決人係受交
    通銀行全體股東之委任，為依據交通銀行所規定之相關徵信
    、授信準則辦理對客戶授信及資金供給業務之人員，屬刑法
    第342條第1項所定「為他人處理事務之人」堪以認定；又受
    判決人係交通銀行董事長，依公司法第192條第4項規定，其
    與交通銀行間之關係，依民法關於委任之規定，即民法第53
    5條所定：「受任人處理委任事務，應依委任人之指示，並
    與處理自己事務為同一之注意。其受有報酬者，應以善良管
    理人之注意為之。」刑法第342條背信罪之所謂「違背其任
    務」，係指違背他人委任其處理事務應盡之義務，內含誠實
    信用之原則，積極之作為與消極之不作為，均包括在內，故
    是否違背其任務，應依法律之規定或契約之內容，依客觀事
    實，本於誠實信用原則，就個案之具體情形認定之，再所謂
    「違背其任務」，除指受任人違背委任關係之義務外，尚包
    括受託事務處分權限之濫用在內，如此始符合本條規範受任
    人應誠實信用處理事務之本旨。從而，受任人為本人與第3
    人訂立有償契約時，自應盡其應盡之注意義務，以維護本人
    之利益，如無其他特別情事，竟給予該第3人顯不相當之利
    益時，即難謂無違背其任務之行為，以圖第3人不法之利益
    及損害本人之利益。受判決人對於張朝翔所屬禾豐集團旗下
    豐禾公司、磊鉅公司新臺幣（下同）7億3千萬元之授信案，
    其授信過程，違反交通銀行相關徵信、授信準則，受判決人
    明知張朝翔資金短絀，企業經營已現窘態，猶執意濫用董事
    長之核貸權限指示承作，並指示共同被告莊國雄轉知臺北分
    行負責簽報，且要求莊國雄配合加開臨時授審會審議，其顯
    係為張朝翔不法利益之意圖，而為違背任務之行為。是受判
    決人所辯其客觀上無任何違背任務之行為，主觀上無為第3
    人不法所有之意圖云云，均係事後卸責之詞，自難憑採（詳
    見原確定判決第15頁至第16頁理由貳、二、(一)及第35頁至第
    36頁理由貳、二、(十二)所載）。
  2.是受判決人無非係對於原確定判決法院依其調查之結果，本
    於論理、經驗法則，取捨證據、認定事實及適用法律之結果
    ，再持相異之評價而聲請再審，尚難認為有再審之理由。
  (二)有關聲請再審意旨指摘原確定判決漏未審酌證人林有德於94
    年7月28日及92年3月24日偵訊筆錄內容部分：
  1.原確定判決於事實欄三、(一)認定：於87年10月間，禾豐集團
    執行長張朝翔為向交通銀行申貸，遂指示其特別助理林有德
    與莊國雄接洽貸款及安排拜會受判決人事宜，於87年10月下
    旬某日拜會晤談，經受判決人允諾交通銀行會配合辦理後，
    立即指示林有德以莊國雄作為聯絡窗口之事實，並已於理由
    中詳引證人張朝翔、林有德2人於原確定判決法院審理時之
    證述為其得心證之理由（詳見原確定判決第17頁至第18頁理
    由欄貳、二、(三)所載）。
  2.聲請再審意旨謂：依證人林有德所述，該貸款案於87年10月
    初，禮貌拜會受判決人之前，林有德就已經跟莊國雄接洽、
    討論過好幾次，且已經談到何時將案子排入董事會，提供國
    產車股票為擔保品，是莊國雄之證言，係為求脫罪而誣攀受
    判人云云，顯係對於原確定判決已論斷說明、取捨判斷之事
    項，再行爭執，並指摘原審對此漏未審酌，自與聲請再審之
    要件未合。
  (三)有關聲請再審意旨指摘原確定判決漏未審酌證人黃健二於98
    年12月31日原確定判決法院審理時之陳述、證人黃興來於98
    年5月12日原確定判決法院審理時之陳述，及共同被告莊國
    雄於96年7月25日原確定判決法院審理時之陳述部分：
  1.原確定判決已載明此部分取捨證據之理由如下：「莊國雄於
    原審所證『87年10月26日梁董事長召集趙總經理、伊、黃副
    總、兩個部室主管開會，董事長說張朝翔有兩家公司要申請
    貸款，梁董事長要伊轉告臺北分行把貸款的資料於第2天即
    27日送到總行審議，梁董事長有指示希望加開授投會審議，
    因為27日下午常董會』，莊國雄於為前開不利於己之供陳時
    ，並無以供出被告而否認自己之犯行以推卸自己罪責之情形
    。且在莊國雄轉知交通銀行臺北分行劉文經理後，除同意
    豐禾公司3千萬元轉期案之外，並積極辦理豐禾公司、磊鉅
    公司7億元新申貸案，由交通銀行臺北分行做法之轉折，亦
    認莊國雄上開證詞，與事實相符，是莊國雄所為上開不利於
    受判決人、共同被告趙謙之供陳，可為證據，互為補強，
    亦足以據為受判決人有讓本案7億3千萬元授信案通過授審會
    ，常董會之事前運作，並得作為其違背任務之行為之認定。
    雖證人即交通銀行副總經理黃興來於原確定判決法院審理時
    證稱，其不知有此談話會；交通銀行企劃部經理黃健二證稱
    ，時間太久，其不記得。上開2人證詞閃爍，均無法證明受
    判決人未召開該談話會，亦未能使本院改變對受判決人為不
    利之認定」（見原確定判決第32頁第19行至第23行）。
  2.關於證人黃興來證述「不知有此談話會」部分，原確定判決
    已敘明捨棄不採之理由，聲請意旨重為爭執，並指原審漏未
    審酌，即非有理。又證人黃健二既證稱：對於87年10月26日
    上午，受判決人是否有召集趙謙、莊國雄及其開會乙事，
    因時間太久，其已記不得了等語，則因其對於是否有開過此
    會已無記憶，自然對於該會議中討論何事（即受判決人有無
    交代其去查明豐禾公司、磊鉅公司是否屬哪1個分行主辦乙
    節），理應亦記憶不清，然證人黃健二卻又證稱「受判決人
    沒有交辦」云云，顯有矛盾、出入。原確定判決法院因而認
    其證詞閃爍無法據以對受判決人為有利之認定，並非未予審
    酌。
  3.按法院依職權經取捨證據後認定事實者，既對卷附證據資料
    為價值判斷，而對被告不利之證據採酌據為論罪之依據，至
    其餘與前開論罪證據不相容之供述，縱屬對被告有利，仍無
    證據價值而不採，此係有意不採，並非疏而漏未審酌，尚不
    得據為聲請再審之理由。而本案莊國雄為共同被告，基於個
    人利害關係，其於偵審中，迴避自身不利之陳述亦為情理之
    常，前後供述若有不一致之情形，究應如何取捨，乃屬法院
    採證認事之職權行使，茍其採證，並未違反法令或悖離經驗
    法則、論理法則，即難遽指為違法（縱有，亦屬非常上訴之
    範疇，而非再審程序所得救濟），此部分既經原判決於理由
    內敘明，即非漏未審酌，聲請再審意旨援引原確定判決法院
    捨棄之莊國雄不相容陳述部分，再為爭執，自非再審理由。
  (四)至有關聲請再審意旨指摘：原確定判決以非屬董事長主辦或
    應辦、全無權責之交通銀行辦理徵信調查作業準則第12條第
    1 項及交通銀行授信業務授權準則第4條之規定，指稱授信
    作業有疏失，並以有違反內部授信程序而貸放之事實，據為
    共同被告莊國雄自白之補強證據，判決不合邏輯，不符公平
    正義，屬違法判決甚明云云，乃係指摘判決違背法令，依首
    揭說明，屬得否據之提起非常上訴問題，並非再審之事由。
    綜上所述，本件聲請再審，為無理由，應予駁回。
四、據上論斷，依刑事訴訟法第434條第1項，裁定如主文。
中    華    民    國    99    年    6     月    30    日
                  刑事第十三庭  審判長法  官   陳恆寬
                                      法  官   遲中慧
                                      法  官   崔玲琦
以上正本證明與原本無異。
不得抗告。
                                      書記官   馬佳瑩
中    華    民    國    99    年    7     月    2     日

司法院資訊處製作；財團法人民間司法改革基金會備份。
